【裁判字號】    90,訴,2576
【裁判日期】    901029
【裁判案由】    返還不當得利
【裁判全文】
臺灣高雄地方法院民事判決  九十年度訴字第二五七六號
    原      告  卯○○○
    原      告  乙○○○
    原      告  丁○○
    原      告  丑○○
    原      告  寅○○
    原      告  壬○○
    原      告  癸○○
    被      告  甲○○
    被      告  戊○○
    被      告  己○○
    被      告  庚○○
    被      告  辛○○
    被      告  丙○○
    被      告  子○○
    被      告  辰○○○
右當事人間請求返還不當得利事件，本院判決如左：
    主      文
原告之訴及假執行之聲請均駁回。
訴訟費用由原告負擔。
    事實及理由
一、原告起訴主張：訴外人曾石文與曾莊物生有下列子女：長子曾正己、次子曾伯達
    、三子曾鄭适、四子曾伯追、五子曾秀清（民國三十三年六月二十四日生，四十
    三年一月三十一日夭折）、長女曾改語、次女曾配（於十九年被他人收養）、三
    女曾春（於二十一年被他人收養）、四女即被告甲○○。原告卯○○○為曾伯達
    之妻，其餘原告則為曾伯達之子女；被告辰○○○為曾伯追之妻，其餘被告除被
    告甲○○外，均為曾伯追之子女。緣曾正己於三十六年三月七日，因二二八事件
    而罹難，當時曾正己未婚無子嗣。又曾石文與曾莊物則相繼於十幾年前去世。嗣
    二二八事件處理及補償條例於八十四年間公布施行，財團法人二二八事件紀念基
    金會已於八十七年間決議對曾正己之受難補償新台幣（下同）六百萬元。因曾正
    己未婚無子嗣，且父母又已雙亡，則依民法第一千一百三十八條之規定，應由曾
    正己之兄弟姊妹繼承上開補償金。故該補償金應由曾伯達、曾鄭适、曾伯追、曾
    改語及被告甲○○五人繼承，而曾伯達於七十七年去世，原告復為曾伯達之妻兒
    ，自應得繼承該補償金。詎被告竟逕向上開基金會領取全部之補償金，業已侵害
    原告得領取曾伯達之應繼分即一百二十萬元補償金之權利。是被告顯無法律上之
    原因而受有利益，致原告受有損害，依民法第一百七十九條規定，原告應得請求
    被告連帶返還該一百二十萬元補償金。爰聲明：(一)被告應連帶給付原告一百二十
    萬元及自起訴狀繕本送達翌日起至清償日止，按年利率百分之五計算之利息；及
    (二)原告願供擔保，請准宣告假執行等語。
二、被告則以：曾正己未婚且無子嗣，父母又已去世，則依二二八事件處理及補償條
    例第十三條及二二八事件受難者補償金申請認定及發放作業要點第二條第四項（
    被告誤為第二點第五項）規定，曾正己之受難補償金應由民法第一千一百三十八
    條所定第三順位之兄弟姊妹繼承，且以上開條例於八十四年十月七日零時生效時
    尚生存者為限。曾伯達於七十七年去世，即不具法定繼承人之資格。曾伯達既無
    繼承權，其妻兒即原告自亦無繼承權，當無所謂應繼分被侵害可言。爰聲明：(一)
    原告之訴駁回；及(二)如受不利之判決，願供擔保請准免為假執行等語，資為抗辯
    。
三、原告主張訴外人曾石文與曾莊物生有下列子女：長子曾正己、次子曾伯達、三子
    曾鄭适、四子曾伯追、五子曾秀清（三十三年六月二十四日生，四十三年一月三
    十一日夭折）、長女曾改語、次女曾配（於十九年被他人收養）、三女曾春（於
    二十一年被他人收養）、四女即被告甲○○。原告卯○○○為曾伯達之妻，其餘
    原告則為曾伯達之子女；被告辰○○○為曾伯追之妻，其餘被告除被告甲○○外
    ，均為曾伯追之子女。又曾正己於三十六年三月七日，因二二八事件而罹難，當
    時曾正己未婚無子嗣，而曾正己之父母曾石文與曾莊物則相繼於十幾年前去世，
    曾伯達則於七十七年間去世。嗣二二八事件處理及補償條例於八十四年間公布施
    行，財團法人二二八事件紀念基金會已於八十七年間決議對曾正己之受難補償六
    百萬元，且該補償金已由被告全部領取之事實，業據原告提出戶籍謄本、上開基
    金會書函為證，並為被告所不爭，應堪信為真實。惟原告主張被告領取上開補償
    金，業已侵害原告得領取曾伯達之應繼分即一百二十萬元補償金之權利，依不當
    得利之規定，被告應連帶返還該一百二十萬元等情，則為被告所爭執，並以前揭
    情詞置辯。
四、按二二八事件處理及補償條例第二條第二項規定：「受難者應於本條例施行之日
    起四年內，依本條例規定申請給付補償金」，故二二八事件受難者即因上開條例
    之施行，而取得對國家請求補償金之公法上權利。惟二二八受難者若已於上開條
    例施行前去世，自應由其繼承人繼承該項補償金請求權，上開條例即將該繼承人
    稱之為「受難者家屬」，並於同條例第十三條規定：「本條例所稱受難者家屬，
    係指已死亡或失蹤之受難者，其依民法第一千一百三十八條規定順序之法定繼承
    人」。又上述法定繼承人身分之認定時點，依上開條例第七條第三項授權財團法
    人二二八事件紀念基金會所定之二二八事件受難者補償金申請認定及發放作業要
    點第二條第四項之規定，係以上開條例生效時（即八十四年十月七日）為準。經
    查：
  (一)被告因曾正己係二二八事件受難者，而向財團法人二二八事件紀念基金會申請補
    償金，並已於八十七年間領取補償金六百萬元之事實，已如前述，是被告固受有
    利益無疑。惟曾伯達雖為曾正己之弟，然曾伯達已於七十七年間去世等情，亦如
    前述，則依上開法律、作業要點之規定與說明，於二二八事件處理及補償條例在
    八十四年十月七日生效之時，曾伯達早已去世，其即非屬曾正己受難補償金請求
    權之法定繼承人。故曾伯達既未繼承該補償金請求權，其妻兒即原告自亦無所謂
    繼承曾伯達對於該補償金應繼分一百二十萬元之權利。從而即令被告受有利益，
    原告亦無受有損害可言，自無對被告主張不當得利之餘地。
  (二)原告雖主張：前揭二二八事件受難者補償金申請認定及發放作業要點第二條第四
    項之規定有違法律規定及繼承之原理原則，其牴觸法律，應屬無效云云。惟查，
    上開要點之規定係經由二二八事件處理及補償條例就「補償金之申請、認定程序
    及發放事宜」，具體授權財團法人二二八事件紀念基金會所定，其應屬法律授權
    之命令無疑，效力即等同於法律，在該要點基於法律具體授權範圍內所為之規定
    ，縱與其他法律規定有異，本於特別法優先於普通法之原則，其效力自亦高於其
    他法律規定。是若上開要點之規定牴觸民法繼承等之規定，因該規定既為二二八
    事件處理及補償條例具體授權所定，自應優先於民法等相關規定而為適用，而非
    一有牴觸即當然無效。再者，被繼承人一切權利義務於繼承開始時，當然移轉於
    繼承人，則繼承人自應係繼承開始時尚生存之人。故繼承開始當時，已死亡或尚
    未出生者，原則上即無繼承人之資格，此即繼承法上所謂之「同時存在原則」。
    經查，曾正己雖早於三十六年三月七日即已去世，但其上開受難者補償金請求權
    係於八十四年十月七日二二八事件處理及補償條例公布施行後始產生，之前並無
    該公法上權利可言。故就該補償金請求權之繼承乙節，其繼承之開始應在八十四
    年十月七日，則依上開同時存在原則，原則上自須於八十四年十月七日尚生存之
    法定繼承人始可繼承該補償金請求權。若在該補償金請求權產生前即已去世之人
    ，即無從繼承該權利，亦不可能將該補償金請求權再回溯由其繼承。是上開作業
    要點即規定補償金請求權之法定繼承人，係以八十四年十月七日二二八事件處理
    及補償條例生效時為準，核與繼承法之原理原則相符，尚無違反法律規定之處。
    準此而論，即便無上開作業要點之規定，亦應作相同之解釋。是原告主張上開作
    業要點應屬無效，其等應有繼承之權利云云，自無足取。
五、綜上所述，原告並無因被告領取前揭補償金乙事而受有損害，自無不當得利請求
    權可資主張。從而，原告請求被告應連帶給付原告一百二十萬元及自起訴狀繕本
    送達翌日起至清償日止，按年利率百分之五計算之利息，洵屬無據，應予駁回。
六、原告之訴既經駁回，其假執行之聲請即失所依據，應併予駁回之。
七、又本件事證已臻明確，兩造其餘攻擊防禦方法及所提之證據，經審酌與本院前揭
    判斷不生影響，爰不另一一論述指駁，附此敘明。
八、結論：原告之訴為無理由，依民事訴訟法第七十八條、第八十五條第一項前段，
    判決如主文。
中      華      民      國    九十      年      十      月    二十九    日
                              臺灣高雄地方法院民事第六庭
~B法      官  陳信旗
右為正本係照原本作成。
如不服本判決，應於送達後廿日內，向本院提出上訴狀並表明上訴理由，如於本
判決宣示後送達前提起上訴者，應於判決送達後十日內補提上訴理由書（須附繕本）。
中      華      民      國    九十      年      十      月    二十九    日
~B法院書記官  梁  竫


司法院資訊處製作；財團法人民間司法改革基金會備份。
